【裁判字號】    88,易,755
【裁判日期】    900924
【裁判案由】    背信
【裁判全文】
臺灣花蓮地方法院刑事判決                          八十八年度易字第七五五號
    公  訴  人  臺灣花蓮地方法院檢察署檢察官
    被      告  乙○○
右列被告因背信案件，經檢察官提起公訴（八十八年度偵第三０二二號），本院判決
如左︰
    主  文
乙○○無罪。
    理  由
一、公訴意旨略以：被告乙○○與告訴人甲○○二人，於民國（下同）八十一年間，
    曾合夥購買位於花蓮縣吉安鄉○○段一一二二號、一一一九號、一一二○號、一
    一二一號、一一三○號、一一三六號等六筆土地（以下簡稱：系爭六筆土地），
    因系爭六筆土地均為農地，雙方乃約定暫以被告乙○○為所有權登記名義人，並
    由被告乙○○保管系爭六筆土地之所有權狀，至於有關系爭六筆土地之全部或一
    部處分、變更或設定負擔，均須事先徵得雙方同意，並會同辦理。查被告乙○○
    係為他人（即告訴人甲○○）處理事務，明知未經甲○○同意，不得自行處分系
    爭六筆土地，詎被告乙○○仍於八十五年五月間，意圖自己不法利益，擅自向花
    蓮市農會借款新台幣（下同）三百五十萬元私自使用，而違背其任務，致損害甲
    ○○之權利，因認被告乙○○涉犯刑法第三百四十二條第一項之背信罪嫌等語。
二、按犯罪事實應依證據認定之，無證據不得推定其犯罪事實；又不能證明被告犯罪
    者，應諭知被告無罪之判決，刑事訴訟法第一百五十四條、第三百零一條第一項
    分別定有明文。再按告訴人之告訴，係以使被告受刑事訴追為目的，是其陳述是
    否與事實相符，仍應調查其他證據以資審認（最高法院五十二年台上字第一三○
    ○號判例參照）。又事實之認定，應憑證據，如未能發現相當證據，或證據不足
    以證明，自不能以推測或擬制之方法，為裁判基礎（最高法院四十年台上字第八
    六號判例參照）。再者，認定不利於被告之事實，須依積極證據，苟積極證據不
    足為不利於被告事實認定時，即應為有利於被告之認定，更不必有何有利之證據
    （最高法院三十年上字第八一六號判例）；而所謂「積極證據足以為不利被告事
    實之認定」係指據為訴訟上證明之全盤證據資料，在客觀上已達於通常一般之人
    均不致於有所懷疑，而得確信被告確曾犯罪之程度，若未達到此一程度，而有合
    理懷疑之存在時，即無從為有罪之認定（最高法院七十六年台上字第四九八六號
    判例參照）。
三、公訴人認被告乙○○涉犯上述犯行所憑之證據無非係告訴人甲○○之指訴，及有
    土地所有權共有合約書、土地登記簿謄本、本院八十七年度訴字第二二二號民事
    判決書（以上均為影本）、花蓮市農會函文及清償明細表等附卷可稽。經查：
（一）、告訴人甲○○就系爭六筆土地確有二分之一應有部分權利且係信託登記在被
        告乙○○名下之事實，此為被告乙○○所不爭執，並有土地所有權共有合約
        書（附於偵查卷第九頁）、土地登記簿謄本及本院八十七年度訴字第二二二
        號民事判決書正本附卷可稽，應認上開事實為真實，合先敘明。
（二）、公訴人起訴書所載「被告乙○○於八十五年五月間擅自以系爭六筆農地設定
        抵押向花蓮市農會借款三百五十萬元」等語，經檢察官及本院分別向花蓮市
        農會調閱被告乙○○以系爭六筆土地向該農會借貸之借款明細表（分別附於
        偵查卷第八十三頁及本院卷第七十八頁）查明結果，被告乙○○雖向該農會
        借貸多次，但在八十五年間僅於八十五年十一月二日借款一百萬元，惟於八
        十五年十一月四日即清償完畢，此有上開二份借款明細表在卷可稽（二份內
        容實屬相同），故被告乙○○並未於起訴書所載之八十五年五月間向花蓮市
        農會借貸三百五十萬元之事實，應可認為真實，公訴人如此認定，顯有誤會
        。
（三）、告訴人甲○○初於告訴狀（委請廖學忠律師告訴）內指訴「‧‧‧‧，雙方
        於八十四年八月間，持上開六筆土地向花蓮市農會設定本金最高限額四百二
        十萬元之抵押權，貸得三百五十萬元，不久該貸款全部清償‧‧‧‧‧‧」
        等語（見偵查卷第六頁），嗣於本院調查時亦供稱「‧‧‧‧‧土地我有一
        半的權利，沒用我的名字，八十四年向農會借的錢已經還好」等語（見本院
        卷第十七頁），惟其後於本院訊問時則改稱「（問：起訴書六筆土地你們曾
        向金融機構設定抵押幾次？）答：我不清楚」、「（問：你有無在八十四年
        八月間提供上述六筆土地向農會借貸三百五十萬元？）答：沒有。」、「（
        問：你告被告何事？）答：就是這六筆土地她於八十四年底未經我同意擅自
        設定抵押借款的事，我告她背信」等語（見本院九十年八月十四日訊問筆錄
        ），觀諸告訴人甲○○初係承認伊與被告在八十四年八月間曾就系爭六筆土
        地共同向花蓮市農會設定本金最高限額四百二十萬元之抵押權，而後共同貸
        得三百五十萬元，此筆貸款後來業已清償之事實，惟其後則改稱伊並未同意
        被告於八十四年八月間以系爭六筆農地設定抵押權予花蓮市農會並貸得三百
        五十萬元之事實，就告訴人甲○○前後所為之指訴，已有互相矛盾之重大瑕
        疵，尚難徒以告訴人具有重大瑕疵之指訴遽令被告入罪。
（四）、況按刑法背信罪，必須違背任務之行為係為圖取不法利益，或圖加不法損害
        之手段，始得成立。至該條所謂意圖為自己或第三人得不法利益一語，原指
        自己或第三人在法律上不應取得之利益，意圖取得或使其取得者而言。如果
        在法律上可得主張之權利，即屬正當利益，雖以非法方法使其實現，僅屬於
        手段不法，無構成背信罪之餘地；又刑法第三百四十二條第一項之背信罪，
        必須違背任務之行為，具有為圖取不法利益，或圖加不法損害之意思，為構
        成要件，若本人利益之受損害，乃基於正當原因，並非不法，則因缺乏犯罪
        意思要件之故，即難律以本罪，分別為最高法院二十一年上字第一五七四號
        、五十三年台上字第二四二九號判例著有明文。惟查，系爭六筆土地固係告
        訴人與被告共同合夥出資（各人應有部分均為二分之一）而信託登記在被告
        名義之下，本件雙方所購買之上開六筆農地其所有權人名義既登記為被告所
        有，且被告本身就上開系爭六筆農地本有二分之一之權利，其提供上開農地
        以自己及其配偶陳民宗為債務人兼義務人向花蓮市農會設定抵押借貸款項本
        屬在法律上可得主張之權利，即屬正當利益，稽諸上述，亦難認為被告以系
        爭六筆農地向花蓮市農會借貸款項有何背信行為可言？
四、綜上所述，本件檢察官所起訴被告所涉犯之犯罪事實，經本院審理後並無相關事
    證證明被告於八十五年五月間有以系爭六筆農地向花蓮市農會貸得三百五十萬元
    之事實，況告訴人所為指訴前後反覆矛盾不一，亦難憑以為不利於被告之證據。
    此外，再經本院依職權調查結果後，亦無其他積極確切之證據足認被告乙○○有
    背信之犯行，自應對被告遭檢察官起訴之犯行為無罪之諭知，俾免冤抑。
五、本案既經諭知被告無罪判決，公訴人移請併辦之犯罪事實（九十年度偵字第六三
    四號）與本案即無裁判上一罪之連續犯關係，自應退回檢察官另行依法處理，併
    與敘明。
據上論斷，應依刑事訴訟法第三百零一條第一項判決如主文。
本案經檢察官李子春到庭執行職務
中      華      民      國    九十      年      九      月    二十四    日
                              臺灣花蓮地方法院刑事庭
                                  法  官  林  國  泰
右正本證明與原本無異。
如對本判決不服，應於送達後十日內，向本院提出上訴狀。（應抄附繕本）告訴人或
被害人如對於本判決不服者，應具備理由請求檢察官上訴，其上訴期間之計算係以檢
察官收受判決正本之日期為準。
                                  法院書記官
中      華      民      國    九十      年      九      月    二十六    日


司法院資訊處製作；財團法人民間司法改革基金會備份。
